臺灣臺中地方法院刑事判決　　　　　　　96年度易字第4617號
公　訴　人　臺灣臺中地方法院檢察署檢察官
被　　　告　乙○○
選任辯護人　謝秉錡律師
上列被告因重利案件，經檢察官提起公訴（九十六年度偵字第一
七二二三號、第一八三七六號），本院判決如下：
    主    文
乙○○共同乘他人急迫貸以金錢，而取得與原本顯不相當之重利
，累犯，處有期徒刑伍月，如易科罰金，以新臺幣壹仟元折算壹
日。
    犯罪事實
一、乙○○前於民國八十九年間，因偽造文書等案件，經臺灣新
    竹地方法院以八十九年度訴字第一七五號判處有期徒刑五年
    確定，甫於九十三年十二月一日縮刑假釋付保護管束期滿未
    經撤銷，視為執行完畢。竟仍不知悔改，共同與真實姓名年
    籍不詳、綽號「許仔」而自稱「許漢忠」之成年男子（下稱
    「許漢忠」），基於共同乘他人急迫，貸以金錢而取得與原
    本顯不相當重利之犯意聯絡，於九十六年（起訴書誤載為九
    十五年）六月十二日先由「許漢忠」以門號0000000
    000號之行動電話，詢問甲○○是否需要資金週轉，甲○
    ○因擔心支票跳票影響其信用，需錢孔急，遂請「許漢忠」
    於九十六年六月十五日至其公司洽借新臺幣（下同）十六萬
    元，「許漢忠」即先預扣四萬八千元之與原本顯不相當之重
    利後，甲○○僅實拿十一萬二千元，雙方並約定五天為一期
    ，每期須攤還八萬元，而「許漢忠」則另取走甲○○市值十
    五萬七千六百元之健康食品作為上開借款質押。後因甲○○
    無力繳納第二期之八萬元借款，故甲○○又請「許漢忠」至
    其公司再借款八萬元，雙方約定利息為與原本顯不相當之三
    萬元，仍以五天為一期，每期須攤還五萬五千元，「許漢忠
    」並要求甲○○開立以甲○○為發票人，合作金庫商業銀行
    永安分行為付款人，面額各五萬五千元，發票日分別為九十
    六年七月四日、九十六年六月二十九日，票號分別為ＧＴ0
    000000號與ＧＴ0000000號之支票二紙作為擔
    保。合計甲○○共向「許漢忠」借得二十四萬元，二十天之
    借款期間應給付之利息為七萬八千元，相當於週年利率百分
    之五百八十五。嗣因甲○○所開立之二張支票於九十六年七
    月六日無法兌現，「許漢忠」遂請「秀琴」以電話聯絡乙○
    ○，由乙○○出面向甲○○索討債務，期再獲取與原本顯不
    相當之重利。嗣乙○○於九十六年七月六日二十時二十三分
    許，在臺中縣沙鹿鎮○○路四二○號附近，與「許漢忠」會
    合後，「許漢忠」即將乙○○載至甲○○位於臺中市○區○
    ○○路二段三號六樓之三之公司樓下，並將甲○○所開立之
    二張支票交予乙○○，由乙○○持之於當日二十一時許，上
    樓向甲○○催討債務時，經甲○○報警當場查獲，並扣得上
    開支票二張，因而查悉上情。
二、案經臺中市警察局第一分局報請臺灣臺中地方法院檢察署檢
    察官偵查起訴。
    理    由
一、訊據被告乙○○固不否認經「秀琴」介紹，以五千元之代價
    ，持告訴人甲○○為發票人，合作金庫商業銀行永安分行為
    付款人，面額各五萬五千元，發票日各為九十六年七月四日
    、九十六年六月二十九日，票號各為ＧＴ0000000號
    與ＧＴ0000000號之支票二張（下稱系爭支票）替「
    許漢忠」出面向甲○○索討債務，惟矢口否認有重利犯行，
    並辯稱：伊不知道向甲○○索討之債務為重利，如果知道是
    重利，伊就不敢去了云云。經查：
（一）告訴人甲○○以證人身分於本院證稱：（檢察官問：你如
      何認識許漢忠？）我在九十六年六月十日左右在公司接到
      電話，他告訴我說他們是金融貸款公司，問我有沒有需要
      資金週轉，我回答有。他就跟我約時間到公司來找我，「
      許漢忠」來看我的資料，查詢我的信用紀錄…。他查完後
      說要拿回公司作進一步的徵信再答覆我。過了二天，他電
      話回覆我說公司已經同意我的貸款…，他告訴我說如果要
      借現金十六萬元，要我開二張面額共二十三萬元支票，十
      天後還錢，五天為一期；如果採取利息預扣方式，則給現
      金十一萬二千元，預扣利息四萬八千元，也是十天後還錢
      。我覺得第一種方式，十天利息需要七萬元太高，後來我
      決定採利息預扣的方式，並且開面額各八萬元的支票二張
      ，五天為一期，交付給「許漢忠」，他則把現金十一萬二
      千元交給我。（檢察官問：你在警詢說「許漢忠」九十六
      年六月十五日來收票，現在說九十六年六月十二日，何者
      為是？）日期不太記得，以我在警局所說的為準，有支票
      的日期可以核對。（檢察官問：你當時為何要借錢？）因
      為公司生意週轉不靈，需要票款，為了維護我的信用不得
      不借錢。（檢察官問：之後如何繳付利息？）第一張八萬
      元支票有兌現，第二張無法繳款，我再打電話給「許漢忠
      」，他再拿八萬元來借我繳第二張票款，但他要求我開面
      額各五萬五千元支票二張給他，我也開給了他，也是五天
      一期。（檢察官問：後續如何繳付？）第一張就退票，「
      許漢忠」就一直打電話要我還錢…。我約他在九十六年七
      月六日到我公司收款，當時到我公司的是被告，「許漢忠
      」沒有到，但在被告出現前，「許漢忠」在電話中說他馬
      上到。（檢察官問：被告出現後有無做什麼事？）被告拿
      二張我簽發的支票影本，說「許漢忠」要他來收錢，我要
      求被告把我質押的產品還我，被告來時不相信我有把錢準
      備好，一直跟「許漢忠」電話聯絡，要確定我是否把錢準
      備好，當時我確實把錢準備好了，由我兒子拿給被告看，
      被告打電話給「許漢忠」說錢確實有，我跟被告說還錢要
      把質押的產品還我，被告一直跟「許漢忠」通電話，並且
      轉身可能要去找「許漢忠」，在電梯門口時就被埋伏的警
      員逮捕。（辯護人問：如何確定顯示號碼0000000
      000號這通電話是被告打給你而不是「許漢忠」打給你
      的？）當天我跟「許漢忠」聯絡時，「許漢忠」有表示要
      找一位朋友上來收錢，當天被告出現前有人在樓下打電話
      給我說他已經到了，被告當時有表示一個姓氏，該姓氏我
      忘了，但不是姓陳，是警方逮捕後被告才說姓陳…等語（
      見本院九十六年十二月十二日審判筆錄）。
（二）被告於本院陳稱：我去之前「許漢忠」已經跟證人（即告
      訴人甲○○）聯絡好了，我到樓下並沒有打電話給證人，
      是「許漢忠」跟證人聯絡的，我跟證人上去時，我是跟他
      說我來收錢，他跟我表示利息太高的問題，我說你們之間
      利息怎麼算我不知道，我只負責收錢，證人有要求我貨品
      要還他，我說我不知道，「許漢忠」後來有打一通電話給
      我，當時我覺得有點像高利貸，我就說錢你們自己去處理
      等語（見本院九十六年十二月十二日審判筆錄）。
（三）核證人甲○○上開所述可知「許漢忠」確有重利行為，而
      查：
    １、被告前往向證人收錢當日，先由「許漢忠」與證人聯絡
        ，收錢時間、地點，且被告出現於證人公司樓下時，與
        證人聯絡之電話為「許漢忠」之前與證人聯絡之000
        0000000號行動電話，被告雖辯稱其未與證人聯
        絡，但經查閱被告門號0000000000號行動電
        話之雙向通聯，於被告前往收錢之當日即九十六年七月
        六日之二十四小時內，均未有與門號00000000
        00號聯繫之紀錄，有通聯調閱查詢單一份附九十六年
        度核交字第一○九二號卷可稽。足證九十六年七月六日
        當日為「許漢忠」與被告共同前往證人公司，且由被告
        以「許漢忠」行動電話與證人聯絡之事實，堪予認定。
    ２、又倘「許漢忠」欲向甲○○索討者乃正當合法之債款，
        「許漢忠」當時既已到證人甲○○之公司樓下，儘可自
        行上樓向甲○○索討，何需大費周章以五千元代價委請
        本身不具任何催收之專業知識證照之被告前往收款？且
        被告於收款時，業經證人向被告表示本件借款利息太高
        ，被告亦自承「覺得有點像高利貸」等情，足證被告就
        其所欲收取之款項為重利乙節，有明知之事實。
（四）此外，復有被害人甲○○開立之系爭支票二張及甲○○質
      押予「許漢忠」之送貨單一紙扣案可稽，是被告乙○○上
      開所辯，不足採取，本件事證明確，被告上開犯行堪予認
      定。
（五）另扣案之系爭支票二張乃經被告同意提出之扣押，並非搜
      索所得之扣押，尚難認為不適法，附此敘明。
二、核被告乙○○所為，係犯刑法第三百四十四條之重利罪。被
    告與「許漢忠」之成年男子，就上開重利犯行，有犯意聯絡
    及行為分擔，應依刑法第二十八條之規定，論以共同正犯。
    被告本件所為乃收取重利之行為，為重利罪構成要件之行為
    ，辯護人為被告辯護僅成立幫助犯乙節，尚有誤會。被告前
    因偽造文書等案件，經臺灣新竹地方法院判處有期徒刑五年
    確定，甫於九十三年十二月一日縮刑假釋付保護管束期滿未
    經撤銷，視為執行完畢，有臺灣高等法院被告前案紀錄表一
    份附卷可稽。被告於有期徒刑執行完畢後五年以內故意再犯
    本件有期徒刑以上之罪，為累犯，應依刑法第四十七條第一
    項規定加重其刑。
三、爰審酌被告前有違反麻醉藥品管理條例、偽造文書等前科之
    素行，其犯罪之動機為貪圖五千元之代價，其犯罪之目的、
    手段、犯罪所生之危害，參與本案之程度及其犯罪後否認犯
    行之態度等一切情狀，量處如主文所示之刑，並諭知易科罰
    金之折算標準。扣案之如附表所示支票二張，係告訴人甲○
    ○向「許漢忠」借款時，簽發予「許漢忠」作為支付工具及
    擔保之用，在告訴人清償債務後，「許漢忠」即須予返還；
    而在告訴人尚未清償全部債務之前，「許漢忠」就該支票於
    實際貸放之本金及週年利率百分之二十範圍內之利息請求權
    部分，仍在民法保障之範圍內，得持以行使票據權利，據以
    請求告訴人清償債務，因此，該等支票既非被告所有，亦非
    供犯罪所用或所得之物，自無從併予諭知沒收。另據告訴人
    所述，「許漢忠」及被告與其聯絡之行動電話號碼均為門號
    0000000000號，故扣案之門號00000000
    00號行動電話，雖為被告所有但非供本案犯罪所用之物，
    亦不予宣告沒收，附此敘明。
四、另公訴人起訴稱被告為上開重利行為與真實姓名年籍不詳、
    綽號「秀琴」之成年女子，有基於犯意聯絡，為共同正犯等
    語。查被告固不否認經綽號「秀琴」之成年女子介紹，以五
    千元代價收取本件重利，但縱使綽號「秀琴」之女子有介紹
    被告向告訴人收取本件利息，但依告訴人甲○○所述，及綜
    觀卷內事證，並無積極證據足以證明綽號「秀琴」有參予本
    件重利犯行，是公訴人上開所指屬未能證明，惟並不影響被
    告本件重利犯行，附此敘明。
據上論斷，應依刑事訴訟法第二百九十九條第一項前段，刑法第
二十八條、第三百四十四條、第四十七條第一項、第四十一條第
一項前段，刑法施行法第一條之一第一項、第二項前段，判決如
主文。
本案經檢察官丙○○到庭執行職務。
中　　華　　民　　國　　96　　年　　12　　月　　26　　日
                  刑事第十六庭    法  官  周玉蘭
上正本證明與原本無異。
如不服本判決，應於判決送達後十日內向本院提出上訴狀，上訴
於臺灣高等法院臺中分院（須附繕本）。
上訴書如未敘述理由，應於上訴期間屆滿後二十日內補提理由書
於本院。
　　　　　　　　                  書記官  許素珍
中　　華　　民　　國　　96　　年　　12　　月　　26　　日
附錄本案論罪科刑法條：
刑法第三百四十四條
乘他人急迫、輕率或無經驗，貸以金錢或其他物品，而取得與原
本顯不相當之重利者，處一年以下有期徒刑、拘役或科或併科一
千元以下罰金。
